【裁判字號】    98,訴,761
【裁判日期】    980713
【裁判案由】    給付報酬
【裁判全文】
臺灣臺北地方法院民事判決               98年度訴字第761號
原      告  首璽不動產經紀股份有限公司
法定代理人  丙○○
訴訟代理人  陳明宗律師
被      告  乙○○
訴訟代理人  陳殷朔律師
上列當事人間給付報酬事件，本院於中華民國98年 6月29日言詞
辯論終結，判決如下：
    主      文
被告應給付原告新臺幣玖拾貳萬元及自民國九十八年三月十二日
起至清償日按年息百分之五計算之利息。
原告其餘之訴駁回。
訴訟費用由被告負擔百分之五十五，餘由原告負擔。
本判決第一項於原告以新臺幣參拾萬柒仟元為被告供擔保後，得
假執行。但被告以新臺幣玖拾貳萬元為原告預供擔保，得免為假
執行。
原告其餘假執行之聲請駁回。
    事實及理由
壹、程序方面：
    按當事人得以合意定第一審管轄法院，但以關於由一定法律
    關係而生之訴訟為限；前項合意，應以文書證之，民事訴訟
    法第24條定有明文。查本件被告之配偶丁○○以被告名義與
    原告簽訂之一般委託銷售契約第 8條約定，兩造合意以標的
    物所在地之地方法院即本院為第一審管轄法院，有上開一般
    委託銷售契約書在卷可稽（詳本院卷第10頁），是本院就本
    件訴訟自有管轄權，合先敘明。
貳、實體方面：
一、原告主張：門牌號碼臺北市○○路 589號4樓之1房屋及其土
    地應有部分（下稱系爭房地）為被告所有，其於民國98年 1
    月22日委由配偶即證人丁○○委託原告代為居間出售，原告
    旋為被告將系爭房屋刊載廣告及居間銷售，於98年2月5日經
    原告居間尋覓訴外人黃威翔願以價金新臺幣（下同） 2,800
    萬元買受被告所有之系爭土地，因原告同意降低仲介費，由
    被告實拿 2,722萬元，被告遂於同意依黃威翔承購之條件出
    售，並經丁○○於附停止條件定金委託書上簽認及收受黃威
    翔簽發票據金額50萬元之定金支票，原告即協助聯繫被告與
    黃威翔辦理簽立系爭房地之買賣契約相關事宜，嗣經原告多
    次通知簽立買賣契約，丁○○竟反悔不願出售並要求提高價
    金始願出售，經黃威翔多次發函邀請被告簽立買賣契約，被
    告及丁○○均置之不理，甚而委請律師發函通知原告，藉詞
    系爭房地留作自用，不願出售，並退還定金。依兩造簽立之
    一般委託銷售契約書第 3條第1項第4款約定：「因可歸責於
    甲方（即被告）之事由不出面簽訂不動產買賣契約；或簽訂
    不動產買賣契約後不繼續履約者，甲方應加倍返還其所收受
    之定金（價金）或給付約定之損害賠償金予買方；且乙方（
    即原告）受託任務視為履行完成，甲方仍應給付按實際成交
    價百分之四服務報酬及百分之二之違約金予乙方。」，因被
    告反悔不願出售系爭房地之行為已反上開約定，原告自得請
    求被告給付服務報酬112萬元及違約金56萬元，共計168萬元
    ，爰依民法第 169條規定及一般委託銷售契約書第3條第1項
    第4款約定提起本訴等語，並聲明：(一)被告應給付原告168萬
    元及自起訴狀繕本送達之翌日起至清償日止，按年息5%計算
    之利息；(二)願供擔保，請准宣告假執行。
二、被告則抗辯以：原告所提出之一般委託銷售契約書或附停止
    條件定金委託書，無法證明丁○○已取得被告之合法代理權
    ，又代表原告公司與丁○○斡旋與簽約之證人甲○○明知丁
    ○○未出示被告之委任或授權書，亦未依民法第170條第1項
    規定，定相當期間催告本人確答是否承認，又未依法曉諭契
    約之審閱期限，足證丁○○於98年 1月22日與同年2月6日所
    為代理被告簽約行為為無權代理，且被告本人未予承認，依
    民法第170條第1項，該契約對被告不生效力，故原告對被告
    請求4%之仲介費及2%違約金即屬無據。又丁○○明知被告未
    授與代理權，事後又無法取得被告本人之承認，遂於98年 2
    月 9日委請訴外人施富山向原告轉告被告不承認委託銷售契
    約書，丁○○另於98年 2月10日委請律師對原告發函表示終
    止契約並願退還50萬元之定金支票，因丁○○係於契約審閱
    期間內即向原告表示終止契約，同時退還定金，故丁○○並
    無違約之行為，被告亦無違約之行為等語置辯，並聲明：(一)
    原告之訴及其假執行之聲請均駁回；(二)如受不利判決，願供
    擔保請准宣告免為假執行。
三、本件系爭房地為被告所有，被告之配偶即證人丁○○於98年
    1 月12日22時許以被告代理人的名義與原告簽訂一般委託銷
    售契約，委託原告代為居間銷售，被告本人則未曾出具授權
    書、委託書或任何書面，授權、委託證人丁○○代為處理系
    爭房地之銷售事宜，原告於98年2月5日覓得訴外人黃威翔願
    以價金 2,800萬元買受系爭土地，因原告同意降低仲介費，
    由被告實拿 2,722萬元，經證人丁○○同意，於附停止條件
    定金委託書上簽認及收受黃威翔交付之定金即票面金額50萬
    元之支票，嗣丁○○於98年 2月10日委請陳殷朔律師對原告
    寄發存證信函予原告，表示解除系爭委託銷售契約並退還50
    萬元之定金支票等事實，有原告所提之一般委託銷售契約書
    、附停止條件定金委託書、存證信函及支票影本為證（詳本
    院卷第 6至14頁、第18、19頁），並為兩造所不爭執，堪信
    為真實。
四、得心證之理由：
    原告主張證人丁○○就系爭委託銷售契約為被告之代理人，
    縱被告未授權，亦成立表見代理，被告應負授權人責任，被
    告違約不願出售系爭房地，自得依約定請求實際成交價4%之
    服務報酬及2%之違約金等語；被告則以丁○○未取得其授權
    ，屬於無權代理行為，對被告不生效力等語置辯，是本件之
    爭點厥為：被告是否授權證人丁○○與原告簽訂上開一般委
    託經銷約？若被告未授權，是否有民法第 169條表見代理情
    事，而應負授權人責任? 原告得否依一般委託銷售契約書第
    3 條第1項第4款約定請求被告給付4%服務報酬及2%違約金？
    經查：
  (一)兩造就被告本人則未曾出具授權書、委託書或任何書面，授
    權、委託證人丁○○與原告簽訂一般委託銷售契約，代為處
    理系爭房地之銷售事宜乙節，均不爭執，證人甲○○雖於台
    灣士林地方法院及本院均證稱98年2月5日在被告與證人丁○
    ○住處曾與被告通電話，告知有買主出價，願扣除仲介費後
    ，由被告實拿 2,722萬元，被告於電話中通意該條件，其妻
    丁○○始於隔天早上於附停止條件定金委託書上簽認及收受
    黃威翔交付之定金即票面金額50萬元之支票等情（詳本院卷
    第82、83、93頁），然為被告及證人丁○○否認，衡諸系爭
    房地價值近 3,000萬元，證人甲○○身為專業房屋銷售仲介
    人員，本應謹慎處理，豈可未取得書面授權，僅憑口說，即
    遽認代理人丁○○確實取得本人即被告之授權？故原告主張
    證人丁○○已取得被告之授權乙節，尚不足採。
  (二)按由自己之行為表示以代理權授與他人，或知他人表示為其
    代理人而不為反對之表示者，對於第三人應負授權人之責任
    ，但第三人明知其無代理權或可得而知者，不在此限，民法
    第169條定有明文。民法第169條係為保護善意第三人而設，
    故本人有使第三人信以為以代理權授與他人之行為而與之交
    易，即應使本人負其責任。又按此本人責任係指履行責任而
    言，並非損害賠償責任，故本人有無過失在所不問。最高法
    院44年臺上字第1424號判例可資參照。如前(一)所述，兩造就
    被告本人則未曾出具授權書、委託書或任何書面，授權、委
    託證人丁○○與原告簽訂一般委託銷售契約，代為處理系爭
    房地之銷售事宜，惟證人丁○○於原告之一般委託銷售契約
    書、附停止條件定金委託書上「委託人簽名」欄及「賣方簽
    認」欄上皆簽有「乙○○，丁○○代」之字樣，亦曾出示系
    爭房地權狀影本予原告之受雇人即負責仲介系爭房屋銷售人
    員即證人甲○○核對系爭房屋實際坪數，交由證人甲○○影
    印系爭房地權狀，且任由證人甲○○前往另一家仲介公司即
    信義房屋辦公室拿取系爭房屋之鑰匙供其帶買方前往看屋等
    情，經證人甲○○、丁○○於台灣士林地方法院及本院均證
    述屬實（詳本院卷第80至88、92至94頁），並有原告提出之
    系爭房地權狀影本在卷可稽（詳本院卷第66、67頁），堪信
    為真實。參諸證人丁○○身為被告之配偶，其所為之前揭行
    為，足使第三人即證人甲○○認為被告有以自己之行為表示
    以代理權授與丁○○，自應負授權人之責任，被告雖未曾出
    具授權書、委託書或任何書面授權、委託丁○○代為處理系
    爭房地之銷售事宜，惟配偶之間相互代理乃人之常情，被告
    長年居於海外，第三人更應能相信其會授權在臺灣之配偶代
    為法律行為；況證人丁○○於台灣士林地方法院證稱（98年
    2月5日）證人甲○○至其住處，其曾打電話告知被告仲介在
    場，詢問其是否願賣系爭房屋，被告則稱其兄施富山那邊有
    人出賣 2,750萬元等語（詳本院卷第87、88頁），可知被告
    明知證人丁○○向證人甲○○表示其為被告之代理人，卻不
    為反對之表示，益徵被告之行為成立表見代理，應負授權人
    責任甚明，被告抗辯證人丁○○係無權代理，其不負授權人
    責任云云，殊不足採。
  (三)至系爭房地之一般委託銷售契約書，業經丁○○審閱 3日無
    誤，此觀首頁之第一欄位上有丁○○之簽名可證之；而附停
    止條件訂金委託書是給買受人簽立，對於被告僅係被告是否
    同意買受人之價格出售而已，並無審閱期間之規範，被告辯
    稱未依法曉諭審閱期間等情，亦有誤會，不足採信。
  (四)按當事人得約定債務人於債務不履行時，應交付違約金；違
    約金，除當事人另有訂定外，視為因不履行而生損害之賠償
    總額；約定之違約金額過高者，法院得減至相當之數額；民
    法第250條第1項、第2項前段、第252條定有明文。至於是否
    相當，即須依一般客觀事實，社會經濟狀況及當事人所受損
    害情形，以為斟酌之標準，最高法院79年度臺上字第1915號
    、49年臺上字第 807號判例可資參照。本件證人丁○○以被
    告之代理人名義與原告所簽訂之一般委託銷售契約書第 3條
    第1項第4款約定：「因可歸責於甲方（即被告）之事由不出
    面簽訂不動產買賣契約；或簽訂不動產買賣契約後不繼續履
    約者，甲方應加倍返還其所收受之定金（價金）或給付約定
    之損害賠償金予買方；且乙方（即原告）受託任務視為履行
    完成，甲方仍應給付按實際成交價百分之四服務報酬及百分
    之二之違約金予乙方。」，被告雖否認有授權丁○○簽立上
    開委託書之事實，惟其對該簽立上開委託書之行為構成表見
    代理，已如前述，自應就上開委託銷售契約書之內容負責，
    被告拒絕簽定系爭房地之買賣契約，原告自得依上開約定請
    求報酬及違約金。然原告自承其於98年2月5日覓得訴外人黃
    威翔願以價金 2,800萬元買受系爭土地，因原告同意降低仲
    介費，由被告實拿 2,722萬元，證人丁○○始同意於附停止
    條件定金委託書上簽認及收受黃威翔交付之定金即票面金額
    50萬元之支票，故應認原告嗣後同意降低仲介費即服務報酬
    ，僅收取78萬元（0000－0000＝78），由被告實拿 2,722萬
    元。本院審酌證人丁○○兩造社會經濟狀況及原告實際受損
    害情形，認為違約金以實際成交價 2,800萬元之0.5%即14萬
    元（2,800×0.005＝14）為適當。是原告主張被告應給付原
    告服務報酬及違約金，以78萬元服務報酬及14萬元違約金共
    92萬元（78+14＝92）部分為正當。
五、綜上所述，本件被告對其配偶即證人丁○○之無權代理行為
    應負表見代理之授權人責任。原告依一般委託銷售契約書之
    約定，請求被告給付報酬及違約金，其中78萬元服務報酬及
    14萬元違約金共92萬元及即起訴狀繕本送達翌日即98年3 月
    12日起至清償日按年息百分之五計算之遲延利息部分洵屬有
    據，應予准許，逾此範圍之請求則屬無據，應予駁回。
六、兩造均陳明願供擔保，聲請宣告假執行或免為假執行，關於
    原告勝訴部分，經核無不合，爰各酌定相當擔保金額准許之
    ；至原告敗訴部分，其假執行之聲請亦失所依據，併駁回之
    ，附此敘明。
七、本件事證已臻明確，兩造其餘攻擊防禦方法，經本院斟酌後
    ，認為均不足以影響本判決之結果，自無一一詳予論述之必
    要，附此敘明。
八、據上論結，本件原告之訴，為一部有理由，一部無理由，並
    依民事訴訟法第79條、第390條第2項、第392條第2項，判決
    如主文。
中    華    民    國    98    年    7     月    13    日
                  民事第二庭    法  官  黃雅芬
以上正本係照原本作成。
如對本判決上訴，須於判決送達後20日內向本院提出上訴狀
中    華    民    國    98    年    7     月    13    日
                                書記官  高秋芬


司法院資訊處製作；財團法人民間司法改革基金會備份。
